【裁判字號】    99,訴,120
【裁判日期】    990603
【裁判案由】    違反臺灣地區與大陸地區人民關係條例等
【裁判全文】
臺灣高雄地方法院刑事判決               99年度訴字第120號
公  訴  人  臺灣高雄地方法院檢察署檢察官
被      告  甲○○
上列被告因違反臺灣地區與大陸地區人民關係條例等案件，經檢
察官提起公訴（98年度偵字第844 號），被告於準備程序進行中
就被訴事實為有罪之陳述，經本院合議庭裁定改依簡式審判程序
審理，判決如下：
    主  文
甲○○共同違反不得使大陸地區人民非法進入臺灣地區之規定，
處有期徒刑肆月，如易科罰金，以銀元參佰元即新臺幣玖佰元折
算壹日：減為有期徒刑貳月，如易科罰金，以銀元參佰元即新臺
幣玖佰元折算壹日。緩刑貳年，並應向公庫支付新臺幣貳萬元。
    事  實
一、甲○○知悉大陸地區人民非經主管機關許可，不得入境臺灣
    地區，為賺取人頭配偶費用，明知並無與大陸地區人民結婚
    之真意，竟與陳俊良（業經通緝中）、姓名年籍不詳之大陸
    地區成年男子共同基於使大陸地區人民非法進入臺灣地區之
    犯意聯絡，復與陳俊良、姓名年籍不詳之大陸地區成年男子
    及大陸配偶余能平共同基於行使使公務員登載不實文書之犯
    意聯絡，在陳俊良之安排下，甲○○遂於民國92年5 月22日
    搭機前往大陸地區福建省福建市，經由姓名年籍不詳之大陸
    地區成年男子仲介，於92年6 月4 日與大陸配偶余能平同赴
    大陸地區福建省福建市公證處虛偽辦理結婚登記，並取得該
    公證處核發之（2003）榕公證內民字第7398號結婚證明書。
    返臺後，甲○○並於92年7 月7 日持上開結婚公證書向財團
    法人海峽交流基金會（下稱海基會）辦理驗證，取得海基會
    核發之（92）南核字第033723號證明書後，再於92年7 月8
    日前往高雄市苓雅區戶政事務所辦理結婚登記，由甲○○填
    載內容不實之結婚登記申請書，致使不知情、無實質審查權
    之承辦公務員，將「民國92年6 月4 日與大陸地區人民余能
    平結婚」之不實事項，登載於其職務上所掌之戶政資料管理
    公文書即戶籍登記簿上，並核發甲○○與余能平結婚之戶籍
    謄本，足生損害於國家戶政管理之正確性。俟完成結婚登記
    後，甲○○又於同日前往高雄市政府警察局苓雅分局福德二
    路派出所，填寫願意擔保余能平入境臺灣地區之「大陸地區
    人民進入臺灣地區保證書」，向員警辦理對保手續，經承辦
    員警實質審查後，將甲○○與余能平係夫妻關係之事項登載
    於上開保證書之簽註意見欄上。甲○○再於92年7 月9 日前
    往內政部警政署入出境管理局（下稱入出境管理局，已改制
    為移民署）填具「大陸地區人民進入臺灣地區旅行證申請書
    」，並提出大陸地區結婚證明書、海基會證明書、大陸地區
    人民進入臺灣地區保證書等文件，附具上開不實結婚登記之
    戶籍謄本持以行使，以配偶來臺探親為由，申請發給余能平
    大陸地區人民進入臺灣地區旅行證，經承辦人員為實質審查
    後，仍未察覺有異，誤為發給余能平中華民國臺灣地區旅行
    證，使余能平得以探親名義，於92年8 月20日持用上開旅行
    證搭機非法進入臺灣地區，足以生損害於戶政機關、內政部
    入出境管理局對於戶籍資料、入出境旅客管理之正確性。惟
    余能平於進入臺灣地區後，未與甲○○團聚，即行離去前往
    他處工作。
二、案經高雄市政府警察局三民第一分局報請臺灣高雄地方法院
    檢察署檢察官偵查起訴。
    理  由
一、本案被告甲○○所犯之罪，並非法定刑為死刑、無期徒刑或
    最輕本刑三年以上有期徒刑之罪，亦非高等法院管轄第一審
    之案件，其於本院準備程序中就被訴事實已為有罪之陳述，
    本院乃裁定進行簡式審判程序。又簡式審判程序之證據調查
    ，依刑事訴訟法第273 條之2 規定，不受同法第159 條第1
    項審判外陳述排除之限制，再被告對於卷內之各項證據亦不
    爭執證據能力，故卷內所列之各項證據，自得作為證據，先
    予敘明。
二、上揭犯罪事實，業據被告甲○○坦承不諱，復有被告、余能
    平入之出國日期證明書、財團法人海峽交流基金會92年7 月
    7 日（92）南核字第033723號證明、中華人民共和國福建省
    福州市公證處2003年6 月4 日（2003）榕公證內民字第7398
    號余能平與甲○○之結婚證明書、余能平之大陸地區人民進
    入臺灣地區保證書、大陸地區人民進入臺灣地區旅行證申請
    書、中華民國臺灣地區（補出）境申請書、被告之戶籍謄本
    、結婚登記申請書影本（見高雄市政府警察局三民第一分局
    警卷第213 頁至第214 頁、第216 頁至第226 頁）在卷可稽
    ，足見被告任意性自白均與事實相符，本件事證明確，其犯
    行均堪認定，應予依法論科。
三、新舊法比較：按行為後法律有變更者，適用行為時之法律。
    但行為後之法律有利於行為人者，適用最有利於行為人之法
    律，刑法第2 條第1 項定有明文。
（一）被告行為後，臺灣地區與大陸地區人民關係條例業於92年
      10月29日修正公布，並於92年12月31日施行，修正前臺灣
      地區與大陸地區人民關係條例第79條第1 項規定「違反第
      15條第1 款規定者，處5 年以下有期徒刑、拘役或科或併
      科新台幣50萬元以下罰金」，而修正後之該條項則規定：
      「違反第15條第1 款規定者，處1 年以上7 年以下有期徒
      刑，得併科新臺幣100 萬元以下罰金」。是比較臺灣地區
      與大陸地區人民關係條例第79條第1 項之新舊法結果，以
      修正前之規定較有利於被告，自應適用修正前臺灣地區與
      大陸地區人民關係條例第79條第1 項論處。
（二）被告行為後，刑法業於94年1 月7 日修正通過，並於94年
      2 月2 日公布，於95年7 月1 日施行。新舊法比較，應就
      罪刑有關之共犯、未遂犯、想像競合犯、牽連犯、連續犯
      、結合犯，以及累犯加重、自首減輕暨其他法定加減原因
      （如身分加減）與加減例等一切情形，綜其全部罪刑之結
      果而為比較，且就比較之結果，須為整體之適用，不能割
      裂分別適用各該有利於行為人之法律，此即法律變更之比
      較適用所應遵守之「罪刑綜合比較原則」及「擇用整體性
      原則」（最高法院95年5 月23日95年度第8 次刑庭會議決
      議意旨參照），茲就本件新舊法比較結果說明如下：
      1.被告行為時刑法第28條原規定：「二人以上共同實施犯
        罪之行為者，皆為正犯」；而行為後新法修正施行，將
        舊法之「實施」改為「實行」，而成為：「二人以上共
        同實行犯罪之行為者，皆為正犯」。原「實施」之概念
        ，包含陰謀、預備、著手及實行等階段之行為，修正後
        僅共同實行犯罪行為始成立共同正犯，是新法共同正犯
        之範圍已有限縮，排除陰謀犯、預備犯之共同正犯。新
        舊法就共同正犯之範圍既因此而有變動，自屬犯罪後法
        律有變更，而非僅屬純文字修正，應有新舊法比較適用
        之問題。然本件被告係基於共同犯罪之意思而參與犯罪
        構成要件行為之實行，即屬實行犯罪行為之正犯，不論
        依修正前、後之規定，皆屬共同正犯，上述刑法第28條
        之修正內容並非較有利於被告。
      2.修正後刑法第33條第5 款規定「罰金：新臺幣1,000 元
        以上，以百元計算之」，與修正前刑法第33條第5 款規
        定「罰金：1 元以上」不同。比較新舊法結果，關於法
        定刑罰金部分以修正前刑法較有利於被告。
      3.被告行為後，刑法第55條後段之牽連犯規定亦經刪除，
        是具有牽連犯關係之數罪，依修正前刑法之規定，應從
        一重罪處斷，依修正後刑法之規定，則應依數罪併罰之
        規定分論併罰，比較新舊法之結果，修正後之規定並非
        較有利於行為人。
      4.綜上法律修正前、後之整理比較，揆諸前揭最高法院決
        議及修正後刑法第2 條第1 項之「從舊從輕」原則，本
        案就罪刑有關之共犯、牽連犯等情形，應一體適用被告
        行為時之法律對其較為有利。
四、論罪科刑部分：
（一）按臺灣地區與大陸地區人民關係條例第15條第1 款所稱「
      使大陸地區人民非法進入臺灣地區」者，非以偷渡者為限
      ，如使大陸地區人民以假結婚真入境之脫法方式進入臺灣
      地區者，亦應屬之（最高法院92年台上字第40號判決參照
      ）；次按關於結婚之戶籍登記，戶籍機關當僅有形式審查
      權而無實質審查權，是明知無結婚之實，卻使戶政機關之
      公務員為結婚之登記，自構成刑法第214 條之明知不實事
      項使公務員登載不實罪。是核被告甲○○所為，係犯修正
      前臺灣地區與大陸地區人民關係條例第79條第1 項之使大
      陸地區人民非法進入臺灣地區罪及刑法第216 條、第214
      條之行使使公務員登載不實公文書罪。公訴意旨認被告係
      犯臺灣地區與大陸地區人民關係條例第79條第1 項之使大
      陸地區人民非法進入臺灣地區罪嫌，惟被告所犯時間係在
      臺灣地區與大陸地區人民關係條例修正施行前，經比較新
      舊法結果，應依該條例修正前之規定處斷，較有利於被告
      ，此部分業經檢察官當庭更正原起訴法條，本院自無庸再
      變更檢察官起訴之法條。又被告使公務員登載不實之低度
      行為，為行使使公務員登載不實公文書之高度行為所吸收
      ，不另論罪。被告與陳俊良、姓名年籍不詳之大陸地區成
      年男子間，就上開使大陸地區人民非法進入臺灣地區之犯
      行，暨被告與陳俊良、姓名年籍不詳之大陸地區成年男子
      、大陸配偶余能平間，就上開行使使公務員登載不實文書
      之犯行，分別有犯意聯絡及行為分擔，均應論以共同正犯
      。被告所犯上開2 罪間，有方法、結果之牽連關係，應依
      修正前刑法第55條後段之規定，從一重之修正前臺灣地區
      與大陸地區人民關係條例第79條第1 項使大陸地區人民非
      法進入臺灣地區罪處斷。
（二）爰審酌被告為貪圖小利，以假結婚之方式使大陸地區人民
      非法來台工作，影響國家對於戶政、管理大陸人士來臺事
      務及流動人口正確性，對社會治安及善良風俗造成隱藏潛
      在之危險，所為實不足取，惟念及犯後坦承犯行，知所悔
      悟，態度尚佳，及其犯罪之動機、目的、所生危害等一切
      情狀，量處如主文所示之刑。又被告行為後，刑法第41條
      易科罰金折算標準之規定，修正為「犯最重本刑為5 年以
      下有期徒刑以下之刑之罪，而受6 個月以下有期徒刑或拘
      役之宣告者，得以新台幣1,000 元、2, 000元或3,000 元
      折算1 日，易科罰金」；惟修正前依罰金罰鍰提高標準條
      例第2 條前段（現已廢止）規定，易科罰金之折算標準最
      高為銀元300 元，最低為銀元100 元，即新臺幣900 元或
      300 元，是比較修正前後之易科罰金折算標準，以修正前
      刑法之規定，較有利於被告，爰依刑法第2 條第1 項前段
      之規定，適用最有利於被告之行為時法即修正前刑法第41
      條第1 項前段、廢止前罰金罰鍰提高標準條例第2 條規定
      ，諭知易科罰金之折算標準。被告犯罪時間係於96年4 月
      24日以前所為，合於中華民國九十六年罪犯減刑條例之規
      定，應依同條例第2 條第1 項第3 款、第7 條之規定，減
      其宣告刑二分之一，並諭知易科罰金之折算標準。復查被
      告未曾受有期徒刑以上刑之宣告，有臺灣高等法院被告前
      案紀錄表在卷可稽，其因一時失慮，短於思慮，致觸犯本
      案犯行，犯後已坦承犯行，深表悔意，堪認被告經此科刑
      教訓，應能知所警惕而無再犯之虞，本院認被告所受刑之
      宣告，以暫不執行為適當，爰併宣告緩刑2 年。又為促使
      被告日後得以知曉尊重法治之觀念，本院認除前開緩刑宣
      告外，實有賦予被告一定負擔之必要，爰依刑法第74條第
      2 項第4 款規定，命被告應向公庫支付新臺幣2 萬元，以
      啟自新。
據上論斷，應依刑事訴訟法第273 條之1 第1 項、第299 條第1
項前段，修正前臺灣地區與大陸地區人民關係條例第79條第1 項
，刑法第2 條第1 項前段、第11條前段、第216 條、第214 條、
第74條第1 項第1 款、第2 項第4 款，修正前刑法第28條、第55
條後段、第41條第1 項前段，刑法施行法第1 條之1 ，廢止前罰
金罰鍰提高標準條例第2 條，中華民國九十六年罪犯減刑條例第
2 條第1 項第3 款、第7 條，判決如主文。
本案經檢察官鄧藤墩到庭執行職務。
中    華    民    國    99    年    6     月    3    日
                  刑事第七庭    法  官  簡佩珺
以上正本證明與原本無異。
如不服本判決應於收受送達後十日內向本院提出上訴書狀，並應
敘述具體理由；其未敘述上訴理由者，應於上訴期間屆滿後二十
日內向本院補提理由書（均須按他造當事人之人數附繕本）「切
勿逕送上級法院」。
中    華    民    國    99    年    6     月    4    日
                                書記官  蕭家玲
附錄犯罪科刑法條：
中華民國刑法第214條
（使公務員登載不實罪）
明知為不實之事項，而使公務員登載於職務上所掌之公文書，足
以生損害於公眾或他人者，處 3 年以下有期徒刑、拘役或 5 百
元以下罰金。
中華民國刑法第216條
（行使偽造變造或登載不實之文書罪）
行使第 210 條至第 215 條之文書者，依偽造、變造文書或登載
不實事項或使登載不實事項之規定處斷。
臺灣地區與大陸地區人民關係條例第15條
（禁止行為）
下列行為不得為之：
一、使大陸地區人民非法進入臺灣地區。
二、明知臺灣地區人民未經許可，而招攬使之進入大陸地區。
三、使大陸地區人民在臺灣地區從事未經許可或與許可目的不符
    之活動。
四、僱用或留用大陸地區人民在臺灣地區從事未經許可或與許可
    範圍不符之工作。
五、居間介紹他人為前款之行為。
修正前臺灣地區與大陸地區人民關係條例第79條第1項
違反第15條第1 款規定者，處5 年以下有期徒刑、拘役或科或併
科新臺幣50萬元以下罰金。

司法院資訊處製作；財團法人民間司法改革基金會備份。
